【裁判字號】    97,消債抗,429
【裁判日期】    980327
【裁判案由】    聲請更生程序
【裁判全文】
臺灣高雄地方法院民事裁定           97年度消債抗字第429號
抗  告  人  甲○○
上列抗告人因聲請更生程序事件，對於中華民國97年10月31日本
院97年度消債更字第750 號第一審裁定提起抗告，本院管轄之第
二審裁定如下：
    主  文
原裁定廢棄。
抗告人即債務人甲○○自民國九十八年三月二十七日下午四時起
開始更生程序。
命司法事務官進行本件更生程序。
    理  由
一、抗告意旨略以：抗告人積欠金融機關無擔保債務達新台幣（
    下同）1,991,609 元，因無法清償債務，而於民國（下同）
    95年間，依金融主管機關協調成立之中華民國銀行公會會員
    辦理消費金融案件無擔保債務協商機制與各債權銀行達成分
    期還款協議，約定自95年6 月起，分90期，利率3.32% ，每
    月25033 元之方式償還。抗告人初有按期清償，但之後因繼
    承父親遺下之保證債務290 萬元，而遭債權人第一商業銀行
    聲請強制執行，經本院核發本院隆民如95執字第83345 號扣
    薪命令，就抗告人每月薪資扣3 分之1 ，其他獎金應扣4 分
    之3。按抗告人95年及96年之每月平均收入分別為44105 及
    59691 元，於扣薪3 分之1 後，餘額再扣除每月協商金額25
    033 元，已無法支應個人生活基本開銷、房租及扶養母親所
    需費用，是以抗告人雖勉力依約繳款，但自96年10月起，已
    無力繳款，此係不可歸責於抗告人之事由所致，爰依消費者
    債務清理條例第15 1條第5 項但書規定，准予開始更生程序
    。然原審未詳細審酌抗告人之收入與支出、負債、扣薪等情
    ，而貿然駁回抗告人之聲請，實有違誤，爰依法提起本件抗
    告，併聲明：（一）原裁定廢棄。（二）准予開始本件更生
    程序。
二、按「債務人與金融機構協商成立者，不得聲請更生或清算，
    但因不可歸責於己之事由，致履行顯有重大困難者，不在此
    限；本條例施行前，債務人依金融主管機關協調成立之中華
    民國銀行公會會員辦理消費金融案件無擔保債務協商機制與
    金融機構成立之協商，準用前項之規定」，消費者債務清理
    條例第151 條第5 項、第6 項分別定有明文。又債務人於金
    融機構成立協商後，因清償未加入協商之債權人之債務，致
    履行顯有困難者，即屬不可歸責於己之事由。次按「法院開
    始更生之程序之裁定，應載明其年、月、日、時，並即時發
    生效力。」、「法院裁定開始更生程序或清算程序後，得命
    司法事務官，進行更生或清算程序，必要時得選任律師、會
    計師或其他適當自然人或法人一人為監督人或管理人。」，
    消費者債務清理條例第45條第1 項、第16條第1 項亦定有明
    文。是以倘債務人於協商成立時，即顯然無法履行協商條件
    ，或於協商成立後，因不可歸責於己之事由，致履行顯有困
    難者，即得聲請更生，合先敘明。
三、經查：
  (一)抗告人於95年間參加中華民國銀行公會會員辦理消費金融案
    件無擔保債務協商機制，與債權人達成還款協議，協議內容
    為自95年6月起、分90期、利率3.32%、每月繳納25,033元，
    聲請人依約定繳款至96年9 月止，即未再依協議繼續履行一
    情，有抗告人提出之債權人清冊、財團法人金融聯合徵信中
    心當事人綜合信用報告各1 份可查。
  (二)次查，抗告人96年度所得為716,296 元，上開所得包括每月
    薪資、津貼、獎金、年終、考核、績效等獎金在內，有其96
    年度綜合所得稅各類所得資料清單1 紙及薪資存摺1 份附卷
    可查，是抗告人96年度平均每月所得為59,691元。又抗告人
    因繼承290 萬元債務，於96年1 月間起，依本院95年度雄院
    隆民如95執字第83345 號扣薪執行命令，遭強制執行扣薪3
    分之1 ，平均每月約為19,698元（即59,691元×0.33=19,69
    8 元）。惟上開平均所得內，含獎金部分，獎金部分如以4
    分之3 比例扣款，抗告人每月可實際支用之金額遠低於（59
    ,691 元 －19,698元＝39,993元。
  (三)另抗告人居住於高雄市，有戶籍謄本1 紙為證，參之內政部
    社會司96年度高雄市每人每月最低生活費標準，應認抗告人
    每月最低生活費以10,708元為度。又抗告人之母親出生日期
    為21年5 月20日，於96年時已年滿75歲，依上開最低生活費
    用標準為每月10,708元，而抗告人之母育有4 名子女，有戶
    籍謄本及繼承系統表可參，是抗告人每月應負擔扶養費用為
    2,677 元（10,708元÷4 =2,677元，元以下四捨五入）。
  (四)是以，抗告人每月可以實際運用之所得遠低於39,993元，扣
    除其每月應償還之協商金額25,033元後，其得支配之金錢即
    遠低於14,960元，已不足勉強支應抗告人個人最低生活費用
    及扶養費用支出13,385元（10,708元＋2,677 元＝13,385元
    ），是抗告人繼續履行上開還款協議有重大困難。另參以抗
    告人曾兩次與債權人協商達成協議，並且依約陸續還款多期
    始毀諾，已可彰顯抗告人清償債務之誠意。抗告人因協商成
    立後繼承鉅額債務致協議履行困難，應認此非可歸責於抗告
    人之事由所致。
四、綜上所述，抗告人於前開協商時均有按期繳款，嗣因繼承保
    證債務致薪水遭債權人聲請法院強制扣薪而無法如期繳款，
    顯屬非可歸責抗告人之事由。抗告人繼續履行上開還款協議
    既有重大困難，依法自可不受前開還款協議之拘束，而得再
    向本院聲請更生。又抗告人所負無擔保或無優先權之債務總
    額並未逾法定1,200 萬元之數額，揆諸上開說明，抗告人向
    有管轄權之本院，依消費者債務清理條例聲請更生程序以清
    理其債務依法即屬有據，自應予以准許。原審未審酌抗告人
    月平均所得中，薪資部分僅25710 元至33750 元不等（見抗
    告人存摺薪資紀錄），其餘多為津貼、獎金，而獎金部分遭
    執行法院扣款之比例達4 分之3 ，故抗告人平均月所得於扣
    薪及繳納協商款後，可支用之每月餘額遠低於14960 元，確
    實無法支應生活最低費用等情，而駁回抗告人於原審之聲請
    ，確有不當，抗告意旨求予廢棄，自屬有理由，爰依法廢棄
    原裁定，並依同條例第45條第1 項、第16條第1 項規定，由
    本院予以廢棄裁定如主文第2 、3 項所示。
五、依消費者債務清理條例第11條第2 項、第45條第1 項、第15
    條，民事訴訟法第495 條之1 第1 項、第450 條第1 項，裁
    定如主文。
中    華    民    國    98    年    3     月    27    日
                  民事鳳山分庭審判長法  官  楊富強
                                    法  官  林意芳
                                    法  官  吳文婷
正本係照原本作成。
不得再抗告。
本裁定已於98年3月27日下午4時公告。
中    華    民    國    98    年    3     月    27    日
                                    書記官  林仕興


司法院資訊處製作；財團法人民間司法改革基金會備份。
